【裁判字號】    91,交上更(一),31
【裁判日期】    920225
【裁判案由】    過失致死
【裁判全文】
台灣高等法院刑事判決                        九十一年度交上更(一)字第三一號
    上  訴  人  臺灣板橋地方法院檢察署檢察官
    被      告  甲○○
右上訴人因被告過失致死案件，不服臺灣板橋地方法院八十八年度交訴字第一一號，
中華民國八十八年十二月七日第一審判決（起訴案號：臺灣板橋地方法院檢察署八十
七年度偵字第二四九一四號），提起上訴，經判決後，由最高法院發回更審，本院判
決如左：
    主  文
上訴駁回。
    理  由
一、公訴意旨略以：被告甲○○係大貨車司機，為從事以駕駛業務之人，於民國（下
    同）八十七年十月二十二日上午七時五十分許，駕駛車牌ＩＹ─六一三號曳引車
    （營業半拖車車號Ｐ四─四五號），沿台北縣新莊市○○路樹林往新莊方向行駛
    ，應注意車前狀況，及兩車併行之間距，並隨時採取必要之安全措施，詎其無不
    能注意之情形，竟疏未注意與同向在其左側（實際應為右側）騎乘車號ＱＲＰ─
    八三二號機車之王冠懿，而撞及王冠懿，致王冠懿人車倒地，並為甲○○之大貨
    車輾壓，而因胸腹部外傷、肺挫傷、左側上、下肢號（號為贅字）骨折導致敗血
    性休克、心肺衰竭致死。因認被告甲○○涉犯刑法第二百七十六條第二項業務過
    失致死罪嫌云云。
二、惟按犯罪事實應依證據認定之，無證據不得推定其犯罪事實；不能證明被告犯罪
    或其行為不罰者，應諭知無罪之判決，刑事訴訟法第一百五十四條、第三百零一
    條第一項定有明文。次按為刑事訴訟上證明之資料，無論其為直接證據或間接證
    據，均須達於通常一般之人均不至於有所懷疑，而得確信其為真實之程度，始得
    據為有罪之認定，若其關於被告是否犯罪之證明未能達此程度，而有合理懷疑之
    存在，致使無從形成有罪之確信，根據「罪證有疑，利於被告」之證據法則，即
    不得遽為不利於被告之認定，此觀諸最高法院七十六年台上字第四九八六號判例
    意旨自明。又犯罪事實之認定，應憑真實之證據，倘證據是否真實尚欠明顯，自
    難以擬制推測之方法，為其判斷之基礎，最高法院五十三年台上字第六五六號判
    例亦可資參照。
三、公訴人認被告甲○○涉犯上開罪嫌，無非係以現場照片所示被告所駕營業大貨車
    於現場停置之位置、死者血跡及機車碎片位置，被告之大貨車距路旁白線僅０點
    六四公尺距離，推認其間距尚無法容納一機車，進而認定被告於行駛時並未保持
    適當之間距，因而擦撞死者機車，致死者因而控車不穩，為被告開車輾過云云，
    為主要論據。
四、訊據被告甲○○堅決否認有何業務過失致死之犯行，堅稱：伊原於平交道前等待
    火車通過，伊係第一輛車，火車通過後，伊駕車剛起步，時速僅約五公里，伊當
    時已經儘量的靠車道左邊行駛，把車道右邊提供給機車行駛，並沒有任何的過失
    。王冠懿是自己騎乘機車自伊車子右後方超車，為要閃避車道邊電線竿而滑倒，
    不是伊的車子撞到的。伊在車上看到王冠懿跌倒後，就馬上踩煞車，可是因為車
    重而發生本案的意外等語。
五、本案原審判決書送達於臺灣板橋地方法院檢察署檢察官之日期，依卷附送達證書
    所載（見原審卷第九二頁），檢察官所蓋職戳日期為八十九年一月三日，然送達
    時間欄之記載係八十八年十二月二十四日，經本院惠請原審法院代為訊問送達人
    即法警陳玉朋，其答稱：「（問：本院八十八年交訴字第十一號判決何時交付檢
    察官？）當時我們是直接送達檢察官，依照登記簿上，登記日期為八十九年一月
    三日檢察官收受，回證我是在八十九年一月三日取回。」等語，並檢附該院送達
    檢察官裁判書類登記簿影本以為證明（見本院卷第十九頁至第二二頁），可見檢
    察官收受本案判決書之日期確為八十九年一月三日，是檢察官於八十九年一月七
    日所提起之第二審上訴，尚未逾十日之法定上訴期間，合先敘明。
六、本件車禍致被害人死亡之事實，非但經被告甲○○所是認，且有道路交通事故調
    查表、現場圖、照片及法醫驗斷資料、死亡證明書等可資佐證，甚堪認定。惟被
    告對於本件車禍應否負過失責任，則須綜合各種證據予以判斷。經查：
（一）被告甲○○就本件交通事故發生經過於警訊時陳稱：「當時我駕駛ＩＴ─六一
      三號曳引車由樹林往新莊方向行駛，當我開到平交道停下來等火車通過，火車
      通過後我起步剛通過平交道後，我看右後視鏡有乙部機車騎很快要向我超車，
      當該機車騎至我車子右後前輪（板車），與另乙部不詳機車擦撞後，王冠懿所
      騎的機車又擦撞到路邊的石塊，然後又跌向我的板車右後前輪，我就立即煞車
      停下曳引車，就發現她（指王冠懿）倒在我板車右後前輪，身體多處受傷很嚴
      重，我就立刻打一一九報案並叫救護車。」、「我有職業聯結車駕照，沒有喝
      酒（經測試無酒精反應），我早上六時才從大溪出發，精神狀況良好。」、「
      視線尚可，當時下毛毛雨路面濕滑，當時我才剛起步通過平交道時速約五公里
      左右，開車時我都沒有使用行動電話」等語（見相驗卷第四頁正面及反面），
      及於偵查中稱：「當時我駕車行於新樹路，樹林往新莊方向，之前我在平交道
      前等火車，等火車經過後，很多機車從我右邊超車而過，我看後視鏡見一機車
      倒下，當時我才剛起步，在行駛中。（問：當時該車是否在你大卡車前面？）
      因我在等平交道火車經過，後來機車在我左、右邊超車而過。（問：是否未注
      意到兩車間距？）我已儘量靠著雙黃線。」、「我當時是看照後鏡發現機車已
      倒，我即馬上煞車，但已來不及」等語（見相驗卷第十四頁反面、第十五頁正
      面），而被害人行車方向係與被告車輛同向，並依據血跡及機車車尾方向燈碎
      片散落位置所示（見相驗卷第十頁正面至第十二頁正面現場照片十三張）均於
      被告板車之右後方，足認被害人王冠懿當時確係行駛於被告車輛之右後方無訛
      ，公訴人認被害人王冠懿係騎乘機車行駛於被告車輛之「左側」，尚與事實不
      符。
（二）而據處理本件車禍員警施孟德所稱：「當時駕駛人把死者扶著，死者是坐在地
      上，被告從他後面扶著。當時死者的手腳受傷很嚴重，救護車是新莊分局的消
      防隊，當時上班的人很多，沒有很詳細的資料，是勤務中心通知到場，我到場
      時被告跟我說是機車跟別人擦撞，才跌倒才被撞。」（見原審卷第五六頁），
      可知被告於車禍後立即下車扶持被害人王冠懿，等候救援，其既急於救人，自
      無暇移車，故被告所稱其於發現狀況後立即煞停，並未再行移動車輛一節，應
      堪採信，進而車禍現場之記載、描繪及照片應屬事故發生之情況，無可質疑。
      其次，依據道路交通事故調查報告表之現場圖及上開現場照片所示（見相驗卷
      第七頁、第十頁至第十二頁），被告曳引車左前車輪距離雙黃線僅十五公分，
      左後最後一輪胎距離雙黃線亦僅四十六公分，前車頭右前輪距離路面邊線為七
      十九公分，板車右後最後一輪胎距離路面邊線為六十四公分，可見該車道路面
      本甚為狹窄，而被告車輛右側之行車空間確實大於其車左側之行車空間，足見
      被告所辯稱其緊靠雙黃線行駛（未超越雙黃線），儘量騰出右側空間以供他車
      通行之詞，即堪採信。
（三）又依據上開道路交通事故調查報告表之現場圖及現場照片所示，該現場路段為
      雙黃線，雙向各僅有一個車道可供行駛，本即十分狹窄，被告車輛停置之位置
      自其右側最後一個輪胎起算，距離路面邊線，則僅有六十四公分寬，而被害人
      血跡位置係於被告板車右後前輪的右前方，並有機車鐵架一個及機車車尾方向
      燈破裂之散落碎片，血跡之正右方路面邊線外側則有一個體積約足球大小、一
      個約籃球大小之石塊二塊接連擺於該處，二塊石塊前方即為電線桿立於路面邊
      線旁，緊鄰電線桿右方為工地，並有以鋼筋圍籬圈圍，鋼筋圍籬上並掛置有紅
      色廣告布幔，現場障礙物甚多，且圍籬與路面邊線間之路面則蔓草叢生、高低
      崎嶇不平，則於此被告右後方路面寬度僅六十四公分之路面、路旁甚多障礙物
      ，且天候下雨之路況下，被害人駕駛機車欲從此處通行，本十分不易，非待他
      車擦撞，亦極易自行跌倒。
（四）再據本院向法務部法醫研究所函查囑託鑑定本案死者王冠懿死亡之有關事項，
      該所鑑定人研判意見係：「(一)根據現場相片顯示：(1)車禍處右前方有大石頭和
      電桿，在路邊線右側，使路寬縮減，輕機車ＱＲＰ─八三二立靠於電桿內側，
      尾燈罩掉落。但沒有機車倒於地面的現場相片。(2)拖板車右後前輪之右前方有
      血跡，血跡右後面有圓形孔蓋，近路邊線內側。路邊線外側約相當於路邊線寬
      度之右側，是草地。(3)右後前輪胎外側緣有擦痕。(4)拖板車在右前後輪與右後
      前輪間，並無向外突出物。且車台高於機車。(5)電桿和石頭無括（應為刮）痕
      。(二)根據道路交通事故調查報告表所繪圖示：(1)機車倒於路邊線內側，前輪向
      前，騎座面在內側，輪胎在外側近路邊線，人倒在機車內側路邊。(2)拖板車右
      後後輪胎與路邊線間只有０點六四公尺。(三)由一和二推論，車禍前，機車在拖
      板車右側，僅０點六四公尺寬的路面。在左邊有拖板車，右前方有大石頭及電
      桿的情況下，機車駕駛人難免會心急。假如機車左後側被撞的話，機車應向右
      前邊倒地。又如果被撞、再撞電桿或石頭，再倒路內側的話，應可在電桿、石
      頭及機車右前側找到撞痕。(四)由一至三推論，機車自行失控的機率大於被拖板
      車撞倒。」有該所九十一年十月十一日法醫理字第０九一０００三０五一號函
      附卷可稽（見本院卷第三二頁、第三三頁）。核其研判，甚符情理，堪予憑信
      ，可知本件被害人王冠懿騎乘機車自行失控之機率大於被拖板車撞倒之機率。
（五）又依處理本案現場即員警施孟德所稱：「（辯護人答：請訊問證人當時有無檢
      查被告車輛有無擦撞痕跡。）有。前後沒有擦撞痕，只有在右後前輪處有擦撞
      痕，如照片所示，至於右側護欄凹陷似為本來就如此。」（見原審卷第五七頁
      ）。而被告當時駕車已緊靠雙黃線行駛（未超越雙黃線），儘量將其車右側空
      間讓出，已如前述。且於平交道前等候火車通過後，被告所駕駛之曳引車起步
      後行駛速度，必定遠慢於一般機車行駛之速度，被害人王冠懿自被告車輛右後
      方駛至，於該路段路況欠佳、通行不易之狀況下，若疏未注意保持兩車間之行
      車安全間距，復因通行路面狹窄，路面邊線外側雜草叢生崎嶇不平，一旦因而
      失控，人車突然向右傾向被告板車右後前輪之前方處，衡情被告甲○○應無法
      閃避。故被告板車右後前輪碰撞被害人之機車車尾方向燈處（此可從被告板車
      右後前輪輪胎上沾有機車車尾燈之細小碎片看出，見相驗卷第十頁反面中間照
      片所示），致被害人王冠懿人車倒地而遭輾壓，亦不能認被告有過失責任。
（六）且經原審向王冠懿所就醫之財團法人長庚紀念醫院函查其就醫時之傷勢狀況，
      該院函覆稱：王冠懿係於八十七年十月二十二日約八時二十二分由一一九人員
      左前臂及上臂嚴重壓碎及撕脫傷、左大拇指開放性骨折、左大腿、左小腿及足
      部嚴重壓碎及撕脫傷合併軟組織壞死、腹部鈍傷及疑似胰臟挫傷，雖經搶救，
      惟仍於八十七年十月二十二日下午十時五十五分許宣告不治，此有該院八十八
      年四月十四日（八八）長庚院法字第一八八號函及所檢附病歷資料影本各一份
      附卷可稽（見原審卷第三九頁、第四十頁）。又依台灣省台北縣區車輛行車事
      故鑑定委員會及台灣省車輛行車事故覆議鑑定委員會鑑定結果，亦均研判係死
      者王冠懿先倒地後，再遭被告所駕板車右後前輪壓輾，此有台灣省台北縣區車
      輛行車事故鑑定委員會八十八年三月十一日北鑑字第八八一七０號函及台灣省
      車輛行車事故覆議鑑定委員會八十八年十一月五日府覆議字第八八０七六三號
      函各一份存卷足徵（見原審卷第十八頁、第六八頁）。堪認本件車禍確係王冠
      懿人車先行倒地後，再遭被告板車右後前輪輾及王冠懿之左臂等處，方致王冠
      懿有上開嚴重之傷勢而生死亡之結果。
（七）至於上開法務部法醫研究所九十一年十月十一日法醫理字第０九一０００三０
      五一號函覆該所鑑定人研判意見(五)所載：拖板車駕駛肇事是有應注意而未注意
      的過失云云（見本院卷第三三頁），核其研判意見與前述相左，且未敘述被告
      如何違反注意義務之根據，故難予憑證。又據法務部調查局九十二年一月二日
      調科參字第０九一二三００六九七０號函覆本院主旨：甲○○右耳患有輕度重
      聽，經測試亦未獲有效生理反應圖形，無法研判有無說謊（見本院卷第七五頁
      ），故無法另以此種證據方法取得值得參酌之證據。
七、綜上可知，本件交通事故非如公訴人所指係因被告未保持兩車行車間距，而擦撞
    王冠懿機車致王冠懿倒地遭被告車輛輾斃之情形，被告於本件交通事故，亦即對
    於被害人王冠懿之死亡，難認有過失。此外，本院復查無其他確切之積極證據足
    以證明被告甲○○有何如公訴人所指之業務過失犯行，原審以不能證明被告甲○
    ○犯罪，而為無罪判決之諭知，並無不當，檢察官上訴意旨以死者王冠懿之左臂
    及左腿遭被告車右後前輪輾壓過，被告所駕車輛右後輪距路旁線僅○點六四公尺
    距離，其間尚無法容納一機車，由此判斷死者不可能騎機車自板車右後方，欲自
    右側超車，而認被告有過失云云，核無理由，應予駁回。
據上論斷，應依刑事訴訟法第三百六十八條，判決如主文。
本案經檢察官朱兆民到庭執行職務
中      華      民      國    九十二    年      二      月    二十五    日
                            台灣高等法院交通法庭
                                審判長法  官  陳  祐  治
                                      法  官  楊  炳  禎
                                      法  官  王  炳  梁
右正本證明與原本無異。
如不服本判決應於收受送達後十日內向本院提出上訴書狀，其未敘述上訴之理由者並
得於提起上訴後十日內向本院補提理由書（均須按他造當事人之人數附繕本）。
                                      書記官  潘  大  鵬
中      華      民      國      九十二  年     二       月    二十六    日


司法院資訊處製作；財團法人民間司法改革基金會備份。
